【裁判字號】    98,交上易,87
【裁判日期】    980605
【裁判案由】    過失傷害
【裁判全文】
臺灣高等法院刑事判決                98年度交上易字第87號
上  訴  人
即  被  告  甲○○
選任辯護人  蔡茂松律師
            林仁崢律師
上列上訴人因過失傷害案件，不服臺灣板橋地方法院97年度交易
字第694號，中華民國98年2月19日第一審判決（起訴案號：臺灣
板橋地方法院檢察署97年度偵字第24830號），提起上訴，本院
判決如下：
    主  文
原判決撤銷。
甲○○因過失傷害人，處拘役伍拾日，如易科罰金，以新臺幣壹
仟元折算壹日。
    事  實
一、甲○○於民國97年8月3日下午5時許，搭乘丁○○駕駛之車
    牌號碼030-FD號營業大客車（指南汽車客運股份有限公司20
    8號，臺北往中和方向，以下簡稱208號公車），而於車輛駛
    近中興新村站牌前（臺北縣永和市○○路與民治街交岔路口
    附近）前，起身站立車內走道，以便下車。甲○○於行進間
    之公車內站立，本應注意隨時保持身體平衡，避免跌倒、碰
    撞他人，而依當時丁○○按規定速限行駛，並已減速準備進
    站，及甲○○個人身體狀況，並無不能注意之情事，仍疏於
    注意保持平衡，因而跌倒、撞擊站立駕駛座側第二排座位旁
    走道之乘客乙○○，致乙○○受有左足內外踝閉鎖性骨折及
    6x2公分撕裂傷之傷害，而公車最後過站，停止於永和市○○路179號前。
二、案經乙○○訴由臺北縣政府警察局永和分局報請臺灣板橋地
    方法院檢察署檢察官偵查起訴。
    理  由
一、證據能力：辯護人辯稱：乙○○、丁○○及丙○○於警詢及
    偵訊筆錄，未經被告及辯護人詰問，均無證據能力。丙○○
    之書函無證據能力。慈濟醫院之病情說明書，係事後所製作
    ，無證據能力等語，而其原審辯護人稱：偵查卷第18頁指南
    客車照片，係於案發後所拍攝，與本案無關聯性上開證據，
    無證據能力等語，經查：
（一）有關乙○○、丁○○及丙○○於警詢部分：按法院辦理刑
      事訴訟案件應行注意事項93規定：基於訴訟程序安定性、
      確實性之要求，若當事人已於準備程序或審判期日同意以
      被告以外之人於審判外之陳述作為證據，而其意思表示又
      無瑕疵者，不宜准許當事人撤回同意。本件被告於原審稱
      ：證據能力請律師幫我回答等語，而其原審辯護人稱對於
      丁○○警詢沒意見等語（原審卷第30頁），依上開規定，
      自不許被告等反異，因此，辯護人辯稱：審判外陳述均無
      證據能力乙節，有關丁○○警詢部份，不無違反禁反言之
      法理，且有礙訴訟程序之穩定，而與權利之正當行使及正
      當程序之法理不符，而有誤會。何況，上開證人乙○○、
      丁○○及丙○○業經原審實施交互詰問，賦予被告及辯護
      人彈劾其警詢說詞之機會，自足擔保其警詢說詞及書函之
      憑信性，亦為原審筆錄一部份，自有證據能力，所辯尚有
      誤會。
（二）有關乙○○、丁○○偵訊部份，辯護人未舉出有何顯不可
      信之狀況，且其二人經原審實施交互詰問，賦予被告及辯
      護人彈劾其說詞之機會，自足擔保其說詞之憑信性，依法
      均有證據能力，辯護人所辯，尚有誤會。至於證人丙○○
      未於偵查中應訊，辯護人指為無證據能力，顯有誤會。
（三）有關偵查第18頁指南客車照片，係發生本件過失傷害發生
      之車輛，雖係於案發後所拍攝，然不損其與本案之關聯性
      ，自有證據能力，辯護人辯稱無證據能力，顯有誤會。
（四）有關慈濟醫院之病情說明書，係從事醫療人員依業務所製
      作之文書，依刑事訟訴法第159條之4第2款規定，亦有證
      據能力。辯護人辯稱：事後所製作，無證據能力等語，尚
      有誤會。
二、訊據上訴人即被告甲○○固不諱言：於97年8月3日下午5時
    許，搭乘丁○○駕駛208號公車，於中興新村站牌準備下車
    等情，惟否認有何過失傷害犯行，辯稱：原乘坐公車前段車
    門側第四排座位，於中興新村站牌前一路口（即中正路、得
    和路交岔路口），即按鈴示意下車，並起身站立前一座位旁
    ，雙手緊握吊環，與告訴人乙○○以寬達1.41公尺之走道相
    隔，背向而立，詎丁○○為避免停靠站牌後須在中正路、民
    治街口等候交通號誌之不便，逕行通過該處號誌，始緊急煞
    車，此由，台北縣政府消防隊救護紀錄表所載地點：永和市
    ○○路179號，即可證明司機過站緊急煞車。伊因重心不穩
    ，左側身體直接向前撲倒公車地面，並未撞擊告訴人，而告
    訴人受傷後血流不止，應係緊急煞車時跌倒，腳踝碰撞座椅
    椅腳、防滑不鏽鋼鋼條所致，與伊無關等語，經查：
（一）有關被告於上開時地，搭乘208號公車，於中興新村站牌
      前起身，準備下車，於車輛煞停過程中不慎跌倒，撞擊告
      訴人，至告訴受傷等情，業據告訴人於警詢、偵訊及原審
      證稱：於97年8月3日下午5時許，搭乘208號公車，在公車
      前段司機側第二排座位旁，手握第一、二排座椅把手，面
      向車窗站立，車行穿越中正路與得和路交岔路口，即有乘
      客要求下車，途經何嘉仁書店後，忽有乘客跌倒，自左側
      衝撞伊腳部，伊低頭見左腳血流如注，疼痛不堪，遂在原
      站立處跌坐地面，同時見被告倒在伊左後方等語（偵卷第
      3-4頁，第43-44頁，原審卷第92-99頁），核與：證人
      即公車司機丁○○於證稱：當時靠近站牌約100公尺左右
      ，有乘客按下車鈴，我從後視鏡看到呂小姐（即被告）…
      …接近駕駛座時，撞到張老太太（即告訴人），使張老太
      太跌坐在公車地板上。我是職業駕駛人，不僅要注意車外
      狀況，也要注意車上的情形，聽到下車鈴第一反應就是看
      後視鏡，當時車子已經坐滿，有幾個人站在車子前方，只
      有被告一人走出來，可以明顯看到。有看到甲○○撞到乙○○，乙○○站在駕駛座後方，面向車窗，甲○○撞到張
      （富美），張（富美）馬上跌坐在地上，我有看到呂（靜
      麗）撞到張（富美）的那一瞬間等語（偵卷第8-10頁，第
      23-24頁，原審卷第83-91頁），證人即公車乘客丙○○
      證稱：我坐在司機正後方第二排，聽到被告大聲尖叫，衝
      了過來，轉頭便看到被告及告訴人跌倒在地，我扶起被告
      ，發現告訴人小腿流血，她說骨頭斷了等語（偵卷第12頁
      ，原審卷第164-166頁），並有其書函在卷可參（偵卷第
      27-1頁），大致相符。且告訴人受有受有左足內外踝閉鎖
      性骨折及6x2公分撕裂傷之傷害等情，有財團法人佛教慈
      濟醫院臺北分院診斷證明書及及診病歷在卷可佐（偵卷第
      15頁，本院卷第80頁），足認告訴人指訴有證據可佐，堪
      與採信。參以證人乙○○、丙○○、丁○○於原審就告訴
      人與被告相關位置，均為相同之指認（偵字卷第18頁），
      被告跌倒位置與告訴人站立處，至為接近，益徵被告在20
      8號公車走道跌倒時，確與告訴人發生碰撞，致告訴人受
      有左足內外踝閉鎖性骨折及6x2公分撕裂傷之傷害。此部
      份事實，堪予認定。
（二）被告辯稱：未撞擊告訴人，係其自行跌倒，撞擊硬物乙節
      ，惟告訴人堅稱：是撞到我左側腿部，她沒有撞到我的上
      半身，我的感覺是後方有一個力道摔下來之後撞到我。當
      時左腿斷掉，絕對沒有撞到車上的突出物，因為我站立的
      位置沒有其他東西會撞到，實際上也沒有撞到任何東西，
      我很清楚等語（原審卷第96-97頁），是被告所辯：告訴
      人係自行跌倒後碰撞硬物云云，即屬無據。
（三）被告辯稱：208號公車走道寬度1.41公尺，不可能撞擊他
      人乙節，按參以證人乙○○、丁○○於原審經隔離詰問，
      及證人丙○○於原審證述，就告訴人與被告相關位置，均
      為相同之指認（偵卷第18頁），堪認被告跌倒位置與告訴
      人站立處，至為接近，則被告以公車走道寬度排除撞擊告
      訴人之可能性，實難採信。
（四）至於被告辯稱：若如告訴人所稱受被告自左側撞擊屬實，
      被告於撞擊告訴人前，定會先以更強之力道撞擊到握桿2
      ，致被告受嚴重傷害。依照慣性定律：靜者恆靜、動者恆
      動，即告訴人當時若受左側突然之力道撞擊，告訴人應向
      右側前方猛然撞擊、撲跌，渠頭部、右半身及右腳定會撞
      擊到座椅1下突起平台與握桿1……告訴人右側、右半身應
      受重大傷害。告訴人面向左邊窗戶站立，被告衝撞後……
      應受右腰扭傷，而非反向之左腰扭傷。乘客甚難握住第一
      排及第二排之座椅握把而站立於座椅旁。公車既係向前行
      駛，則依慣性作用，乙○○跌倒前站立之位置應較其跌坐
      位置更為後方，故乙○○於跌倒前應係站立於司機後方第
      四排或第五排座位旁。人體側面之面積相對於正面較小，
      依常情如要使與告訴人相同身材之人受到左、右側腳踝骨
      折傷害，所需力道必須與告訴人『撞個正著』，且力道需
      非常強勁。乙○○跌坐之位置應係於第三排座位之後，否
      則乘座第二排座位之丙○○，何須轉頭始能看見乙○○跌
      坐於地上。如告訴人指訴遭被告由左側撞擊跌倒、血流如
      注屬實，兩人既有肢體接觸，被告身上應沾染告訴人之血
      等節，無非臆測，並無證據可佐，且忽略車輛在行進間產
      生各種方向之作用力、被告跌倒前之重心、告訴人利用座
      椅握把支撐形成之反作用力等實際存在之變因，自不足採
      。
（五）被告辯稱：本件事故乃丁○○為避免停靠站牌後，在中正
      路與民治街交岔路口等候號誌之不便，乃逕行通過號誌後
      緊急煞車所致乙節，然查：證人丙○○於警詢稱：公車行
      進速度不快，而以漸慢速度準備靠站等語（偵卷第12頁）
      ，於原審證稱：當時司機還好，速度沒有很快，是快要靠
      站，印象中沒有緊急煞車等語（原審卷第164頁），證人
      乙○○證稱：司機沒有緊急煞車等語（原審卷第92頁）、
      證人丁○○證稱：當時車多，車速很慢等語（原審卷第83
      頁），參酌行車時速紀錄資料，並無緊急煞停之情狀（偵
      卷第13頁），是被告所辯，顯然無據。
（六）辯護人辯稱：208號公車駛近中興新村站牌，是過站停車
      ，足證被告辯稱司機緊急煞停乙節。然查：縱公車係過站
      牌後再停，惟不必然即有所謂之緊急煞停，且過程是否緊
      急，固因個人感受而異，此由同為站立乘客之告訴人並未
      有何緊急煞車之感受，即可得知。且依被告供述之情節，
      其於丁○○駛經中興新村站牌前一路口（即中正路、得和
      路交岔路口）處，即已起身準備下車，對車輛即將煞停當
      有所預見，而得採取適當方式避免身體因慣性作用傾倒，
      實則同車其他站立之乘客，並無任何人因丁○○煞停車輛
      過於緊急，致失去平衡而跌倒者，是此部份所辯，不能遽
      採。
（七）本件事故發生時，司機丁○○係以時速約30公里之速度直
      行中正路，且在減速進站中，其車內設有足夠握把、吊環
      可供使用，參酌被告之年齡、身高、體型等身體狀況，顯
      無不能注意之情事，倘被告能盡其注意義務，在行進間之
      車廂內站立時，保持身體平衡，當不致跌倒、碰撞告訴人
      ，詎被告仍疏於注意，致於車輛煞停過程失去平衡跌倒，
      因而撞擊告訴人，造成告訴人左足內外踝閉鎖性骨折，被
      告之過失及其過失行為與告訴人受傷結果間之因果關係。
（八）被告於原審聲請履勘現場，以資證明丁○○係通過中正路
      與民治街交岔路口號誌後緊急煞車之事實；聲請傳喚證人
      林志嘉，作為證明其報案經過、警方採證過程之證據方法
      ，並聲請調閱通聯紀錄，證明本件事故發生地點；聲請傳
      喚證人林俊源，以資證明被告於本件事故發生後，身上並
      無血跡之事實，並聲請勘驗208號公車走道寬度及為現場
      模擬，證明被告不可能自後方撞擊告訴人後摔倒在其正左
      方等，因事證已明，均無調查之必要。
綜上，被告所辯，均不足採，事證明確，其犯行堪予認定。
三、核被告所為，係犯刑法第284條第1項前段過失傷害罪。原審
    以事證明確，予以論罪科刑，固非無見，惟被害人尚受有6x
    2公分撕裂傷，有慈濟醫院病歷表在卷可參（本院卷第80頁
    ），原審漏未認定，尚有未洽。被告上訴，否認犯行，固無
    理由，惟原判決既有上述可議之處，即屬不能維持，應由本
    院撤銷改判。爰審酌被告之素行、智識程度，過失情節尚非
    重大，被害人受傷情況，被告亦受有背部挫傷之傷害，有財
    團法人佛教慈濟醫院臺北分院診斷證明書在卷足稽，被告未
    與被害人達成民事和解，暨被告犯罪後之態度等一切情狀，
    量處拘役五十日，並諭知易科罰金之折算標準。
據上論斷，應依刑事訴訟法第369條第1項前段，第364條，第299
條第1項前段，刑法第284條第1項前段、第41條第1項前段，刑法
施行法第1條之1第1項、第2項前段，判決如主文。
本案經檢察官賴俊雄到庭執行職務。
中    華    民    國    98    年    6     月    5     日
                  刑事第十八庭審判長法  官  吳鴻章
                                    法  官  陳健順
                                    法  官  周政達
以上正本證明與原本無異。
不得上訴。
                                    書記官  廖純瑜
中    華    民    國    98    年    6     月    5     日
附錄：本案論罪科刑法條全文
中華民國刑法第284條
（過失傷害罪）
因過失傷害人者，處6月以下有期徒刑、拘役或5百元以下罰金，
致重傷者，處1年以下有期徒刑、拘役或5百元以下罰金。


司法院資訊處製作；財團法人民間司法改革基金會備份。
